臺灣高等法院臺南分院刑事裁定
110年度毒抗字第475號
抗  告  人  
即  被  告  蔡賢璁
選任辯護人  蘇淑珍律師
            謝菖澤律師
上列被告因違反毒品危害防制條例案件（民國110年度毒偵字第3
01號），經檢察官聲請送觀察勒戒（110年度聲觀字第130號），
被告不服臺灣臺南地方法院於110年5月24日所為的裁定（110年
度毒聲更一字第6號），提起抗告，本院裁定如下：
    主  文
抗告駁回。
    理  由
一、原審裁定意旨略以：被告基於施用第二級毒品甲基安非他命
    之犯意，於民國110年1月14日某時，在臺南市○○區○○○街00
    巷00號住處，施用甲基安非他命。被告從未因施用毒品案件
    ，經法院裁定令入勒戒處所觀察勒戒或強制戒治（縱使被告
    前於107年間曾因施用第二級毒品案件，經檢察官為附命完
    成戒癮治療之緩起訴處分，被告嗣後有遵照檢察官之命令，
    於指定期限內完成戒癮治療，也不能視為等同已受觀察勒戒
    處分），因此檢察官的聲請為有理由，爰依毒品危害防制條
    例第20條第1項裁定令被告入勒戒處所觀察勒戒，期間不得
    逾2月。
二、抗告意旨略以：依照最高法院104年度第2次刑事庭會議決議
    、102年度台上字第3706號裁定意旨，被告如果依照檢察官
    的命令，在緩起訴處分期間完成戒癮治療，應該等同已進行
    觀察、勒戒，因此，被告本次施用毒品犯行檢察官應該逕行
    起訴請求法院判刑。其次，被告目前罹有免疫不全等相關疾
    病（並提出診斷證明書），健康狀況無法接受觀察勒戒，家
    裡也還有雙親賴被告照顧，客觀上無法前往勒戒處所勒戒。
    為此提起抗告，請求撤銷原審裁定，另為適法裁判。
三、經查：被告上開施用第二級毒品犯行，業據被告坦承不諱，
    且被告為警採集之尿液，經送驗結果係呈甲基安非他命陽性
    反應，有濫用藥物尿液檢驗報告可參。
四、現行毒品危害防制條例第20條第1項及第3項分別規定：「犯
    第10條之罪者，檢察官應先聲請法院裁定，令被告入勒戒處
    所觀察、勒戒，其期間不得逾2月；依前項規定為觀察、勒
    戒或強制戒治執行完畢釋放後，3年後再犯第10條之罪者，
    適用前2項之規定」。被告從未接受過觀察勒戒或強制戒治
    處分，有被告前案紀錄表可查。其次，被告前因施用第二級
    毒品，曾經臺灣臺南地方檢察署檢察官以107年度毒偵字第1
    427號為附戒癮治療之緩起訴處分，緩起訴期間為107年7月1
    3日至109年7月12日，被告雖有遵照檢察官之命令，於指定
    期限內（被告最後自行完成日為108年4月23日），在指定之
    戒癮機構完成戒癮治療，然因被告於緩起訴期間內，再犯施
    用第二級毒品罪，經法院判處有期徒刑3月確定，檢察官即
    撤銷上開緩起訴處分，有上開緩起訴處分書、撤銷緩起訴處
    分書、國立成功大學醫學院附設醫院108年5月20日成附醫精
    神字第1080009563號函暨所附之戒癮治療結案評估摘要表等
    在卷可稽，被告雖然曾於勒戒處所以外的醫療院所自費戒癮
    ，然就「法條文義」、「處遇措施」等等觀察，該自費戒癮
    治療仍然不等同於觀察、勒戒處分，因此被告仍然屬於未經
    觀察、勒戒處遇過。
五、被告提起抗告，雖然主張其上開緩起訴期間，曾在戒癮機構
    完成戒癮治療，等同已接受觀察勒戒處分，然查：
　㈠肅清煙毒條例於87年5月20日修正公布，為符合世界潮流及宣
    示政府反毒政策之重大變革，因而將名稱改為毒品危害防制
    條例，對於施用毒品者所具「病患性犯人」之特質，原則上
    改為施以勒戒方式戒除其身癮，及以強制戒治方式戒除其心
    癮，並為配合藥癮治療體系之實施，增訂吸毒者於犯罪未發
    覺前，自動向合法醫療機構請求治療之較寬處遇之規定。嗣
    於97年修正時，依提案委員說明，係鑑於海洛因等毒癮戒治
    難以完全戒除，且嚴重影響社會治安，參考其他國家之處遇
    計畫，使其停留在醫療體系內，以治療方式解決其毒癮，目
    前國內雖已開始實施，惟因欠缺法源，各地施行狀況不一，
    實有法制化之必要，俾建立完整醫療體系，故修正第24條，
    使檢察官除可向法院聲請觀察勒戒，亦可作成命戒癮治療之
    緩起訴處分。之後，毒品危害防制條例又於108年修正，參
    照第24條修正理由「緩起訴處分是利用機構外之處遇，協助
    施用毒品者戒除毒癮」。由上開立法沿革，可知對於戒除毒
    癮之處遇政策，我國係採用「機構內」及「機構外」雙軌，
    既為雙軌制，且二者執行上方法亦不完全相同，接受機構外
    之社區醫療處遇者，可以繼續正常行家庭及社會生活，接受
    機構內之處遇者，則被監禁於勒戒或戒治處所治療。另再對
    照被告前開於醫療院所接受戒癮治療之實際情形，其自107
    年5月28日至108年4月23日止，僅接受12次，共12小時之心
    裡治療(初階團體上課)，結案後經評估毒品復發使用可能性
    為「中」，療程結束後，除分別再接受3次採尿檢驗外，並
    無再有其他進一步治療，有前述戒癮治療結案評估摘要表在
    卷為憑；然接受機構內處遇者，依毒品危害防制條例第20條
    第1項、第2項、觀察勒戒處分執行條例第8條及戒治處分執
    行條例第11條規定，受觀察勒戒者，至遲於觀察、勒戒期滿
    15日前，勒戒所內之醫師即需評估其有無繼續施用毒品傾向
    ，如經評估為有，經檢察官向法院聲請裁定送強制戒治後，
    戒治處分之執行，期間為六個月以上，至無繼續強制戒治之
    必要為止，最長不得逾一年，並分三階段依序行之：調適期
    、心理輔導期及、社會適應期。比對二種處遇方式及內容，
    是否能等同視之，已有可疑。
　㈡再者，按現行毒品危害防制條例第23條第2項規定：「觀察、
    勒戒或強制戒治執行完畢釋放後，3年內再犯第10條之罪者
    ，檢察官或少年法院(地方法院少年法庭)應依法追訴或裁定
    交付審理」，即觀察勒戒、強制戒治之對象限於初犯及3年
    後再犯；而同條例第24條第1項則規定：「第20條第1項及第
    23條第2項之程序，於檢察官先依刑事訴訟法第253條之1第1
    項、第253條之2第1項第4款至第6款或第8款規定，為附條件
    之緩起訴處分時，或於少年法院(地方法院少年法庭)認以依
    少年事件處理法程序處理為適當時，不適用之」，換言之，
    檢察官為附命戒癮治療之緩起訴處分對象，包含完成戒癮治
    療(或經觀察勒戒、強制戒治執行完畢釋放)3年內再犯，及3
    年後再犯。是倘可等同視之，何以立法者分別規定，觀察勒
    戒之對象限於初犯及3年後再犯，附命戒癮治療之對象則不
    受限制。
　㈢況且，依現行毒品危害防制條例第24條第2項規定：「前項緩
    起訴處分，經撤銷者，檢察官應繼續偵查或起訴」，是倘仍
    認完成戒癮治療可等同已接受觀察勒戒，將有下列不合理及
    違反立法目的之處：⒈於受處分人已完成戒癮治療，但未完
    成檢察官所定之其他命令(比如向公庫支付一定金額)，檢察
    官撤銷緩起訴後，因已不得再依毒品危害防制條例第23條第
    2項向法院聲請觀察勒戒，此時僅有二條途徑，一為再一次
    命為附戒癮治療(或其他條件)之緩起訴，另一為起訴，如檢
    察官選擇起訴，反而導致遵照指示接受治療完畢者，另外又
    遭受判刑之處罰；反觀於受處分人未完成戒癮治療(甚或連
    其他條件亦未完成)而遭撤銷緩起訴處分時，檢察官仍可依
    毒品危害防制條例第23條第2項向法院聲請觀察勒戒，而不
    致於遭起訴、判刑，不合理之至顯然可見。而此不合理現象
    ，於110年5月1日該條修正施行前，或許不存在，因依修正
    前第24條第1項規定：「本法第20條第1項及第23條第2項之
    程序，於檢察官先依刑事訴訟法第253條之1第1項、第253條
    之2之規定，為附命完成戒癮治療之緩起訴處分時，或於少
    年法院(地方法院少年法庭)認以依少年事件處理法程序處理
    為適當時，不適用之」，緩起訴所能附帶之條件僅有一種，
    即戒癮治療。再依同條第2項規定：「前項緩起訴處分，經
    撤銷者，檢察官應依法追訴」，而所謂「依法追訴」，依照
    最高法院100年第1次及104年第2次刑事庭會議決議，均認係
    指起訴(或聲請簡易判決處刑)之意，檢察官亦無可能有其他
    選擇，處此情況下，自然不會出現不合理現象。然因毒品危
    害防制條例第24條已修正施行，此時之時空背景已不同於修
    正施行前，未避免造成不公平，先前所採之「接受戒癮治療
    完畢等同接受觀察勒戒」之見解自應隨同變更。⒉受處分人
    已完成戒癮治療(或其他條件)，而緩起訴未遭撤銷，然因3
    年內再犯毒品危害防制條例第10條第1項、第2項之罪，此時
    ，受處分人並未實際接受過機構內之處遇，竟因此而遭剝奪
    、限縮，導致檢察官僅能起訴或再選擇機構外之處遇，此與
    立法本意要借助機構內、外之處遇，交互運用，以達戒除毒
    癮之目的，亦顯然悖道而馳。
　㈣況且，最高法院110年度台上字第2096號違反毒品危害防制條
    例案件，經過徵詢程序亦已達成統一見解，徵詢結果為：「
    成年被告因施用毒品罪，經檢察官為附命戒癮治療之緩起訴
    處分確定，且已完成所命履行之戒癮治療，期滿未經撤銷，
    於毒品危害防制條例修正後，不得視為事實上已接受等同「
    觀察、勒戒或強制戒治」之處遇執行完畢，倘其施用毒品犯
    行距最近1次「觀察、勒戒或強制戒治」執行完畢釋放後已
    逾3年，縱係於完成戒癮治療3年內再犯，仍需先依修正後毒
    品條例第20條第1項、第2項規定進行「觀察、勒戒或強制戒
    治」程序，不得逕行起訴」，最高法院上開案例雖與本案不
    同，然仍已揭示「自己就醫完成戒癮治療」與「令入勒戒處
    所觀察、勒戒」二者不同。
六、抗告意旨另主張被告的身體狀況和家庭狀況，目前不適合入
    勒戒處所戒癮治療部分，然而被告罹患相關免疫疾病部分，
    應屬日後得否延緩執行的問題（觀察勒戒處分執行條例第6
    條參照）；另被告需照顧家人部分，然被告家中應有其他家
    人可以互相照顧，或者請求村里長或社會局協助，法院無法
    因此，就不將被告裁定送觀察、勒戒。
七、綜上，原審依照上開說明，裁定令被告入勒戒處所進行觀察
    、勒戒，其認事用法並無違誤，被告仍執上開事由提起抗告
    ，並無理由，應予駁回。
中　　華　　民　　國　　110 　年　　6 　　月　　30　　日
                  刑事第五庭    審判長法　官  黃國永
                                      法　官  翁世容
                                      法　官  蔡川富
以上正本證明與原本無異。
不得再抗告。
　　　　　　　　　　　　　　　　　　　書記官　黃心怡　　
中　　華　　民　　國　　110 　年　　6 　　月　　30　　日